臺灣彰化地方法院民事判決　96年度訴字第631號
原　　　告　聯邦商業銀行股份有限公司
法定代理人　甲○○
訴訟代理人　乙○○
被　　　告　戊○○
訴訟代理人　丙○○
　　　　　　　　　　　　4樓
被　　　告　丁○○
上列當事人間請求塗銷所有權移轉登記等事件，本院於民國九十
六年十月五日言詞辯論終結，茲判決如下：
    主  文
被告丁○○就所有坐落彰化縣鹿港鎮○○○段三八七建號（門牌
號碼彰化縣鹿港鎮三崙里山寮巷五十之一號）之建物，於民國九
十五年十一月十五日所為之贈與被告戊○○之行為，及同年月二
十日所為之所有權移轉登記行為，均應予撤銷。
被告戊○○就前開建物，以彰化縣鹿港地政事務所九五鹿登資字
第０七六八五０號收件，於民國九十五年十一月二十日登記，登
記原因：贈與，登記次序０００二，權利範圍全部之所有權移轉
登記應予塗銷。
訴訟費用新臺幣肆萬零伍佰零壹元由被告連帶負擔。
    事實及理由
一、本件被告丁○○經合法通知，未於言詞辯論期日到場，核無
    民事訴訟法第三百八十六條所列各款情形，爰依原告之聲請
    ，由其一造辯論而為判決。
二、原告起訴主張：
（一）被告丁○○於民國九十五年十一月十日即積欠原告好好款
      待小額消費性貸款本金新臺幣（下同）三十七萬一千二百
      六十四元及其利息、違約金尚未清償，業經臺灣臺中地方
      法院核發執行名義，惟被告丁○○卻於九十五年十一月二
      十日將其名下所有坐落彰化縣鹿港鎮○○○段三八七建號
      （門牌號碼彰化縣鹿港鎮三崙里山寮巷五十之一號）之不
      動產無償贈與其父即被告戊○○而為脫產。
（二）按債務人所有之財產除對特定債權人設有擔保物權外，應
      為一切債務之總擔保。本件被告間意圖為脫產之贈與移轉
      所有權行為，已明顯損害原告之債權，依民法第二百四十
      四條第一項之規定，原告自得聲請法院撤銷其等之贈與行
      為。又依最高法院四十二年度台上字第三二三號判例觀之
      ，被告等之贈與行為明顯有害於原告債權，且依民法第二
      百四十四條第四項之規定，原告併得請求撤銷被告間之所
      有權移轉行為及命被告回復原狀。再依最高法院四十五年
      台上字第一三一六號判例觀之，本件原告之債權因被告間
      之贈與行為而致履行困難，且本件雖非撤銷有償行為，然
      依法理亦應有前開判例之適用。被告丁○○就系爭建物為
      脫產行為後，名下已無其他財產，惟銀行間之總債務尚有
      四百三十三萬元，於總債務大於總資產下，被告間之無償
      贈與行為已損害原告之債權，且被告間就上開贈與行為所
      為之所有權移轉登認亦應予塗銷。並聲明：如主文。
（三）對被告答辯之陳述：被告戊○○所為之答辯並沒有證據，
      無法判斷所言屬實。且其提出之收據對其真正不爭執，但
      不足以證明被告戊○○有將系爭建物贈與被告丁○○，因
      該收據是在九十六年八月二十五日才書立，而系爭建物是
      在八十九年二月間建造。
三、被告丁○○經本院合法通知後，未於言詞辯論期日到場，亦
    未具狀陳述表示意見。
四、被告戊○○則以：
（一）其為被告丁○○之父親，在被告丁○○結婚時，蓋了系爭
      建物，以被告丁○○之名義登記，在被告智顥向民間借貸
      ，發生危機時，被告戊○○有幫被告丁○○清償民間債務
      ；因為當時蓋系爭建物時，費用也是由被告戊○○所支付
      ，在幫被告丁○○償還民間借貸時，才要求被告丁○○將
      系爭建物登記回被告戊○○的名下，所以對原告所稱的脫
      產行為，應該不成立。
（二）原告所提之債權是與另一被告丁○○所訂立之消費性貸款
      之債權，被告戊○○並不知情，且不是連帶保證人，故無
      負責之理。又另一被告丁○○積欠鹿港信用合作社之貸款
      ，亦係由被告戊○○籌資繳款直至目前為止，其為免努力
      興建的房子能得以保留，才向被告丁○○要回自己出資興
      建的房屋，並在取得被告丁○○同意後，委託代書辦理過
      戶，由於被告戊○○知識不高，對法律不甚熟悉，任由委
      託代書以贈與方式辦理，致使銀行團誤認被告丁○○有脫
      產行為之意圖等語。並聲明：原告之訴駁回。
五、兩造不爭執事項：
（一）被告丁○○確有積欠原告三十七萬一千二百六十四元，及
      其利息、違約金。
（二）坐落彰化縣鹿港鎮○○○段三八七建號（門牌號碼彰化縣
      鹿港鎮三崙里山寮巷五十之一號）之建物，原登記為被告
      丁○○所有，而於九十五年十一月二十日以贈與為原因，
      移轉登記予被告戊○○。
（三）被告丁○○現名下並無財產。
六、兩造爭執事項：
（一）被告間之上開贈與為原因之移轉登記是否為無償行為。
（二）上開移轉登記是否因被告戊○○代被告丁○○清償民間債
      務後，及上開建物原為被告戊○○出資興建，才為移轉登
      記。
七、得心證之理由：
（一）原告主張其為被告丁○○之債權人，債權額為三十七萬一
      千二百六十四元，及其利息、違約金，而坐落彰化縣鹿港
      鎮○○○段三八七建號（門牌號碼彰化縣鹿港鎮三崙里山
      寮巷五十之一號）之建物，原登記為被告丁○○所有，而
      於九十五年十一月二十日以贈與為原因，移轉登記予被告
      戊○○之事實，業據原告提出臺灣臺中地方法院九十六年
      度中簡字第一六三七號判決及確定證明書、建物登記謄本
      及異動索引等件為證，並為到場之被告戊○○所不爭執，
      此部分之事實，應堪信為真實。
（二）原告另主張被告間並無債權債務關係存在，而為無償贈與
      系爭建物等語，被告戊○○則以其係代被告丁○○清償民
      間債務，且系爭建物係其出資興建，才為上開移轉登記等
      語置辯。經查：１、按當事人主張有利於己之事實者，就
      其事實有舉證之責任，民事訴訟法第二百七十七條定有明
      文。又原告於起訴原因已有相當之證明，而被告於抗辯事
      實並無確實證明方法，僅以空言爭執者，當然認定其抗辯
      事實之非真正，而應為被告不利益之裁判（最高法院十八
      年上字第一六七九號判例意旨參照）。被告戊○○所為前
      開辯解，已為原告所否認，雖其提出收據二紙及鹿港鎮信
      用合作社繳息證明書為證，然上開收據二紙分別在九十六
      年八月二十日及同十五日所出具，內容為八十九年二月間
      興建系爭建物，及九十年四月間裝潢系爭建物之費用，則
      上開收據之內容是否為真正，已有可疑。縱認上開收據之
      內容為真正，然被告戊○○既將系爭建物登記在被告丁○
      ○名下，則其有將系爭建物贈與被告丁○○之意甚明，既
      已為贈與，且登記在被告丁○○名下，即系爭建物已為被
      告丁○○所有無誤。再被告戊○○所提出之鹿港鎮信用合
      作社繳息證明書，僅能證明借款人丁○○確有繳納六萬三
      千五百二十七元之借款利息，惟不能證明上開繳息是被告
      戊○○所繳納，且上開繳息亦不足以抵償系爭建物之價值
      。又被告戊○○亦未提出其有代被告丁○○清償民間債務
      ，清償若干之證據，以供本院查核其係代被告丁○○清償
      民間債務後，被告丁○○始將系爭建物做為被告戊○○代
      為清償債務之代價，而為移轉登記，是被告戊○○未能提
      出證據以實其說，其僅空言為上開辯解，依前揭最高法院
      判例意旨觀之，其所為之辯解，尚無可採。２、次按債務
      人所為之無償行為，有害及債權者，債權人得聲請法院撤
      銷之；債權人依第一項規定聲請法院撤銷時，得並聲請命
      受益人或轉得人回復原狀；民法第二百四十四條第一項、
      第四項分別設有規定。另民法第二百四十四條之撤銷權，
      其客體乃包括債務人所為債之行為及物權行為，債權人行
      使此項撤銷權，既可同時訴請撤銷債務人所為債之行為及
      物權行為，亦可僅訴請撤銷債務人所為債之行為；如果不
      動產物權契約業經辦理登記，則前者債權人得訴請登記名
      義人塗銷登記，後者則得訴請移轉登記（最高法院七十九
      年度台上字第一０三七號判決意旨參照）。本件被告丁○
      ○向原告借款尚欠三十七萬一千二百六十四元，及其利息
      、違約金未為清償，此外被告丁○○名下並無其他財產（
      有稅務電子閘門財產所得調件明細表在卷可證），為到場
      被告戊○○所不爭執，而系爭建物係以贈與原因登記予被
      告戊○○，已如前述，則原告基於信賴土地登記而認定系
      爭土地為被告丁○○所有，發現被告丁○○已將系爭土地
      所有權以無償贈與為原因移轉登記予被告戊○○所有，致
      原告之債權求償益形困難，被告等之行為即屬有害及原告
      之債權至明。３、綜上所述，被告戊○○已將系爭建物贈
      與被告丁○○，被告丁○○已取得系爭建物之所有權，其
      後再無償將系爭建物回贈被告戊○○，自屬有害及原告之
      債權，原告前揭主張，堪予採信。
八、從而，原告為確保債權，依民法第二百四十四條第一項、第
    四項前段之規定，請求被告丁○○就坐落彰化縣鹿港鎮○○
    ○段三八七建號（門牌號碼彰化縣鹿港鎮三崙里山寮巷五十
　　之一號）之建物，於民國九十五年十一月十五日所為之贈與
  　被告戊○○之行為，及同年月二十日所為之所有權移轉登記
    行為，均應予撤銷。及被告戊○○就前開建物，以彰化縣鹿
　　港地政事務所九五鹿登資字第０七六八五０號收件，於民國
 　 九十五年十一月二十日登記，登記原因：贈與，登記次序０
    ００二，權利範圍全部之所有權移轉登記應予塗銷，即有理
　  由，應予准許。
九、本件判決之基礎已臻明確，兩造其餘攻擊防禦方法，經審酌
    後於判決結果不生影響，無庸一一論列，併此敘明。
據上論結，原告之訴為有理由，依民事訴訟法第三百八十五條第
一項前段、第八十五條第二項，判決如主文。
中　　華　　民　　國　　96　　年　　10　　月　　19　　日
                  民事第二庭    法　官　陳秋錦
以上正本係照原本作成。
如對判決上訴，應於判決送達後20日內向本院提出上訴狀。
中　　華　　民　　國　　96　　年　　10　　月　　19　　日
                      　　　    書記官　王惠嬌
